【裁判字號】    99,交抗,2012
【裁判日期】    991028
【裁判案由】    違反道路交通管理處罰條例
【裁判全文】
臺灣高等法院交通事件裁定            99年度交抗字第2012號
  抗 告 人即
  原處分機關  臺北市交通事件裁決所
                      址設臺北市○○○路○段92號7樓
  代  表  人  林文淵
  受  處分人  甲○○
上列抗告人因受處分人違反道路交通管理處罰條例案件，不服臺
灣臺北地方法院，中華民國99年9 月30日所為裁定（99年度交聲
字第1401號），提起抗告，本院裁定如下：
    主  文
抗告駁回。
    理  由
一、抗告意旨略以：
(一)依照道路交通管理處罰條例（下稱處罰條例）第35條第l 項
    第l 款規定：酒精濃度超過規定標準者（0.55以上）汽車處
    罰鍰新台幣（下同）4萬5000元至5萬2500元，並吊扣駕駛執
    照l 年，另依同條例第24條第l項第2款規定，違反上開條款
    者，應接受道路交通安全講習。
(二)按受處分人甲○○於98年1月20日3時34分許，因酒後駕駛A2
    F-666 號普通重型機車，超過法定標準，除經抗告機關依上
    開規定開立違反道路交通管理事件通知單舉發外，並因涉公
    共危險罪移送臺灣臺北地方法院檢察署偵辦，經該署檢察官
    處以緩起訴處分在案，令受處分人於緩起訴確定日起10個月
    內，向指定之公益團體、地方自治團體或社區提供40小時義
    務勞務，並接受6小時交通安全講習在案。
(三)原審裁定以抗告機關裁處受處分人罰鍰 5萬2500元之行政裁
    罰及參加道安講習部分，有違行政罰法第26條第2 項之「一
    事不二罰」之規定，而僅裁定「原處分撤銷。甲○○汽車駕
    駛人，駕駛汽車經測試檢定有酒精濃度超過規定標準，並吊
    扣駕駛執照1年」。
(四)惟按行政罰法第26條第l 項規定: 「一行為同時觸犯刑事法
    律及違反行政法上義務規定者，依刑事法律處罰之。但其行
    為應處以其他種類行政罰或得沒入之物而未經法院宣告沒收
    者，亦得裁處之。」，乃依同法第2條第1項規定：「本法所
    稱其他種類行政罰，指下列裁罰性之不利處分：……四、警
    告性處分：警告、告誡、記點、記次、講習、輔導教育或其
    他相類似之處分」；準此，道安講習既屬其他種類之行政罰
    ，則本案裁處應接受道安講習部分，應屬有據。
(五)復依現行處罰條例第24條第l項第2款規定：「汽車駕駛人，
    有下列情形之一者，應接受道路交通安全講習：二、有第35
    條第l 項規定之情形。」。查受處分人依臺灣臺北地方法院
    檢察署為緩起訴處分所參加交通安全講習6 小時，與本案因
    違反道路交通管理處罰條例第35條第1項第1款規定所施之道
    安講習，其辦理機關不同，講習內容亦或有異。
(六)綜上，原審認為受處分人已依前述緩起訴處分參加交通安全
    講習6小時，與行政罰法第26條第1項及處罰條例第24條第 1
    項第2 款規定應有出入。爰請重新審查，撤銷原裁定，更為
    適當之裁定。
二、經查：
(一)受處分人甲○○於上開時、地，於飲酒後騎乘車牌號碼A2F-
    666 號重型機車，經警攔檢測得其酒後呼氣所含酒精濃度達
    每公升0.62毫克乙節，為受處分人所不爭執，並有臺北市政
    府警察局98年1月20日北市警交字第AEX243926號舉發違反道
    路交通管理事件通知單及臺北市交通事件裁決所北市裁催字
    第裁22-AEX243926號違反道路交通管理事件裁決書附卷可佐
    ，受處分人有酒後駕車之違規行為，應堪認定。
(二)受處分人上揭酒後駕車之違規行為，同時觸犯刑法第185 條
    之3 公共危險罪，經臺灣臺北地方法院檢察署檢察官以98年
    度偵字第4184號為緩起訴處分，並命受處分人應於緩起訴確
    定日起10個月內，向指定之公益團體、地方自治團體或社區
    提供40小時義務勞務，及接受6 小時道路交通安全講習，該
    處分復經臺灣高等法院檢察署檢察官以98年度上職議字第35
    19號處分書駁回再議之聲請而確定。嗣受處分人已依該命令
    履行完畢，且緩起訴期間期滿而未經撤銷等情，有上開處分
    書各乙份及本院被告前案紀錄表等在卷可憑。
(三)按行政罰法第26條規定：「一行為同時觸犯刑事法律及違反
    行政法上義務規定者，依刑事法律處罰之。但其行為應處以
    其他種類行政罰或得沒入之物而未經法院宣告沒收者，亦得
    裁處之。前項行為如經不起訴處分或為無罪、免訴、不受理
    、不付審理之裁判確定者，得依違反行政法上義務規定裁處
    之」，此即所謂一事不二罰原則。探究其立法目的，無非以
    一行為同時觸犯刑事法律及違反行政法上義務規定時，由於
    刑罰與行政罰同屬不法行為之制裁，而刑罰之懲罰作用較強
    ，依刑事法律處罰即足資警惕，實無一事二罰再處行政罰之
    必要。至其行為應處以「其他種類」行政罰者，為維護公共
    秩序及貫徹行政目的，行政機關固得併予裁處，仍應以與已
    受處分不同種類之處罰為限，始無違一事不二罰原則。
(四)次按，檢察官為緩起訴處分時，依刑事訴訟法第253條之2第
    1 項規定對被告所為之指示及課予之負擔，雖非刑罰，但對
    被告仍有財產減少及自由受限之不利影響，性質上具有實質
    制裁之效果。故酒後駕車經檢察官為緩起訴處分，並命被告
    向公益團體捐款或提供義務勞務者，被告係履行檢察官為緩
    起訴處分命令，此等命令名義上雖非刑罰，但仍是一種特殊
    的處遇措施，造成被告之財產減少或義務增加，性質上亦屬
    干預人民自由之處分，與刑事制裁無異，實質上為刑事處罰
    （參照臺灣高等法院暨所屬法院98年法律座談會刑事類提案
    第24號決議意旨）。另緩起訴處分所命「參加道路交通安全
    講習」，係刑事訴訟法第253條之2第1項第8款預防再犯所為
    之必要命令，固非刑法所定刑罰種類，然仍係特殊之處遇措
    施，對受處分人之名譽、心理產生相當制約，屬干預人民自
    由之處分。其性質核與道路交通管理處罰條例第24條第1 項
    規定之道路交通安全講習相同，並可達到該條例所欲達成避
    免再犯之同一行政目的，就行政處分之手段性、目的性而言
    ，自不應就同一行為為二次相同種類之「講習」裁罰。
(五)查本件受處分人之酒後駕車行為，既經檢察官為緩起訴處分
    確定，受處分人復依該命令，向指定之公益團體、地方自治
    團體或社區提供40小時之義務勞務，並接受與道路交通安全
    講習性質相同之交通安全法治教育講習，揆之上開說明，應
    認其已依刑事法律處罰。從而，原處分機關依道路交通管理
    處罰條例第35條第1項第1款裁處受處分人罰鍰及依同條例第
    24條第l項第2款規定命受處分人應接受交通安全法治教育講
    習部分，即屬一事二罰。
(六)綜上，原審同此認定，基於一事不二罰之原則，將原處分關
    於罰鍰及命參加道路交通安全講習部分撤銷，僅諭知受處分
    人吊扣駕駛執照1 年，於法並無不合。至抗告意旨所稱緩起
    訴處分所命之講習與道路交通管理處罰條例第24條第1 項之
    道路交通安全講習辦理機關不同、內容有異一節，洵屬行政
    罰之規劃、執行問題，均不足執為受處分人應重複接受同種
    類行政罰之依據。本件抗告為無理由，應予駁回。
三、據上論結，應依道路交通案件處理辦法第26條，刑事訴訟法
    第412條，裁定如主文。
中    華    民    國    99    年    10    月    28    日
                  交通法庭審判長法  官  張傳栗
                                法  官  黃斯偉
                                法  官  劉嶽承
以上正本證明與原本無異。
不得再抗告。
                                書記官  何仁崴
中    華    民    國    99    年    10    月    28    日

司法院資訊處製作；財團法人民間司法改革基金會備份。
